【裁判字號】    92,台上,333
【裁判日期】    920117
【裁判案由】    誣告
【裁判全文】
最高法院刑事判決                                九十二年度台上字第三三三號
    上 訴 人  台灣高等法院台中分院檢察署檢察官
    被    告  丙○○
              乙○○
              甲○○
右上訴人因被告等誣告案件，不服台灣高等法院台中分院中華民國八十九年十月三日
第二審判決（八十九年度上訴字第四三四號，起訴案號：台灣台中地方法院檢察署八
十八年度偵字第一一二四六號），提起上訴，本院判決如左：
    主  文
原判決撤銷，發回台灣高等法院台中分院。
    理  由
本件原判決以公訴意旨略稱：被告丙○○、乙○○及甲○○三人均明知蘇火生於民國
八十一年六月一日與丙○○、乙○○訂立之租賃契約名稱雖為「房屋租賃契約」，實
際內容應為「土地租賃契約」，其中承租標的物為坐落臺中市○○區○○段第六七二
號與六七二之三號土地之分割線為基準，左起自一七點二公尺至八點二公尺止之地上
建築物共一百零八坪，租期自八十一年七月一日起至八十六年六月三十日止，租金每
月新台幣（下同）一萬九千四百四十元，且標的物上建物即門牌臺中市○○○路三十
五號房屋及其隔間裝潢、電氣設備、浴廁之洗手台及後門邊之鐵隔板、水塔加壓馬達
一個、升降鐵捲大門用之馬達一個、電錶一個、深水井抽水馬達一個等均係承租人蘇
火生所出資僱工興建，並未約定前述房屋興建完成時，其所有權屬於丙○○及乙○○
所有，渠等竟共同意圖使蘇火生受刑事處分，而於八十六年十一月二十五日具狀虛構
兩造間之租賃契約為房屋租賃契約及締約之初兩造有約定前述房屋由蘇火生興建，興
建完成時該房屋所有權屬於丙○○及乙○○所有之事實，向臺灣臺中地方法院對蘇火
生提出毀損及竊盜等案件之自訴，經該院以八十六年度自字第一一七三號判決蘇火生
無罪而確定在案；因認被告等涉犯刑法第一百六十九條誣告罪嫌；經審理結果，認被
告等犯罪不能證明，因而維持第一審諭知被告等均無罪之判決，駁回檢察官在第二審
之上訴。
惟查：(一)原判決於理由欄說明：「被告甲○○於八十六年十一月二十五日，向台灣台
中地方法院提起之自訴，其申告告訴人之犯罪事實，確係告訴人未經同意自行竊走在
台中市○○○路三十九號建物內之深水井抽水馬達，及告訴人於八十六年六月間，確
實有自台中市○○○路三十五號取走水塔加壓馬達、升降鐵捲大門用之馬達及電錶各
一個，復於同年七月二日在台中市○○○路三十九號取走深水井抽水馬達一個，並因
而致台中市○○○路三十五號建物之隔間裝潢、電氣設備、浴廁之洗手及後門邊之
鐵皮隔板致不堪使用等情，業據告訴人供陳屬實，業經原審法院調閱該院八十六年度
自字第一一七三號卷查明屬實，並有判決書、照片在卷可證，則被告三人於八十六年
十一月二十五日，向台灣台中地方法院提起告訴人竊盜、毀損之事實，應非完全出於
虛構」（原判決正本第四頁）；然台灣台中地方法院八十六年度自字第一一七三號丙
○○、乙○○、甲○○自訴蘇火生竊盜等罪案件之判決，係認定系爭坐落台中市○○
○路三十五號地上建物係告訴人蘇火生出資興建，所有權屬蘇火生所有，上開房屋內
之水塔加壓馬達一個、升降鐵捲大門之馬達及電錶各一個、深水井抽水馬達一個、房
屋隔間裝潢、電氣設備、浴廁之洗手台及後門邊之鐵皮隔板等物係蘇火生出資購買，
所有權均屬蘇火生所有，蘇火生拆除上開房屋之水塔加壓馬達一個、升降鐵捲大門之
馬達及電錶各一個、深水井抽水馬達一個、房屋隔間裝潢、電氣設備、浴廁之洗手台
及後門邊之鐵皮隔板等物，主觀上既無竊盜及毀損之犯意，客觀上亦非竊取及毀損他
人之物；因而諭知蘇火生無罪確定，有該判決書及卷宗影本在卷可稽，上開判決並未
認定本件告訴人竊取及故意毀損上開系爭物品，亦未認定上開物品屬於被告等所有，
乃原判決竟謂告訴人未經被告等同意自行竊走上開物品，業經第一審調閱上開八十六
年度自字第一一七三號卷查明屬實云云；核與上引卷內資料不符，有證據上理由矛盾
之違法。(二)原判決復於理由欄謂：「坐落於臺中市○○區○○段第六七二號土地，自
七十九年十一月間起即陸續出租予鄭蔡桂雲、陳李寶珠，契約名稱均係『土地租賃契
約書』，並於契約內約定租約期滿後，承租人興建之建物及室內固定裝璜均歸出租人
所有，之後，同時分別出租予許志成、告訴人，始改以『房屋租賃契約』，並給予一
個月之施工期不計入租賃，且契約書第一條已載明租約標的為土地上之建築物，又告
訴人與許志成二人承租範圍相鄰，承租之期間、條件、租金之計算方式均相同，嗣後
因許志成自八十四年一月起即未付租金，經訴請法院裁判許志成應遷讓其所興建建物
勝訴確定，並聲請強制執行等情，有租賃契約書四份影本、及臺灣臺中地方法院八十
四年度中簡字第二二二五號民事判決、臺灣臺中地方法院八十五年執四字第七五一號
債權憑證可資參證。而告訴人於原審法院審理時亦到庭指陳，當時確與許志成一起向
被告等人承租相鄰土地興建建物，並共同向斜對面工廠購電，至八十四年時，許志成
將其所有部分讓渡予伊，但伊並未向被告等說明，事後因電費有糾紛，伊即將電源剪
斷，另臺中市○○○路三十九號建物雖係許志成承租之範圍，但於其內設置供伊與許
志成使用之深水井抽水馬達，租約期滿後，伊僅得新承租人同意，即入內取走該馬達
等語。衡諸上情，被告三人於不知告訴人與許志成間之約定，見告訴人於租約期滿後
，猶自行取走或破壞建物之裝潢等從物，並未經被告甲○○之同意，逕入非屬告訴人
承租範圍之臺中市○○○路三十九號建物，拆走深水井抽水馬達，因而認告訴人有毀
損及竊盜之行為，尚非全然無因」；然坐落台中市○○區○○段第六七二號土地，自
七十九年一月間起，陸續出租予鄭桂雲、陳李寶珠，並訂立「土地租賃契約書」，期
滿後，同時分別租予許志成及告訴人，訂立「房屋租賃契約書」，如果屬實，其出租
予案外人鄭蔡桂雲、陳李寶珠及許志成，似為不同之個案，與本件有何關聯？能否以
該等不同之個案而推定本件系爭實質上屬土地租賃契約係房屋租賃契約？原判決未說
明論斷之理由，有理由不備之違法；又告訴人當時若與許志成「一起」向被告等分別
承租相鄰之土地興建地上物，許志成於訂約時是否口頭允諾租期屆滿後，地上建物之
所有權歸被告等所有？告訴人當時是否以同一條件承租？原審未傳訊許志成，此與被
告等自訴告訴人竊盜及毀損時，是否明知告訴人並無竊盜及毀損情事而虛構事實提起
自訴至有關係，原判決有調查職責未盡之違誤。(三)告訴人於第一審供稱：「當時確與
許志成一起向被告等人承租相鄰土地興建建物，並共同向斜對面工廠購電，至八十四
年時，許志成將其所有部分讓渡予伊，但伊並未向被告等說明，事後因電費有糾紛，
伊即將電源剪斷，另臺中市○○○路三十九號建物雖係許志成承租之範圍，但於其內
設置供伊與許志成使用之深水井抽水馬達，租約期滿後，伊僅得新承租人同意，即入
內取走該馬達」等語；所稱之新承租人，若係指台中市○○○路三十九號，許志成之
租約屆滿後，由被告等再出租他人，該新承租人究為何人？告訴人取走該深水馬達時
，是否已得該新承租人之同意？被告等於發現該深水馬達被取走後，曾否向該新承租
人查詢真相？原審未傳訊該新承租人，遽予維持第一審諭知被告等無罪之判決，尚嫌
率斷。綜上，應認原判決有撤銷發回之原因。
據上論結，應依刑事訴訟法第三百九十七條、第四百零一條，判決如主文。
中      華      民      國    九十二    年      一      月     十七     日
                              最高法院刑事第一庭
                                  審判長法官  施  文  仁
                                        法官  林  永  茂
                                        法官  蕭  仰  歸
                                        法官  洪  文  章
                                        法官  花  滿  堂
      右正本證明與原本無異
                                              書  記  官
中      華      民      國    九十二    年      一      月    二十三    日


司法院資訊處製作；財團法人民間司法改革基金會備份。
